ACORDAO-COMPLETO-2346797

ACÓRDÃO DE RELAÇÃO

ACÓRDÃO DE RELAÇÃO 408/2019 ATA 6/2019 - PLENÁRIO

Acórdão 408/2019-TCU-Plenário
Considerando a manifestação da unidade técnica lavrada nos seguintes termos:
“Instrução Inicial de Representação 
	A. Identificação do Processo

	TC Processo 034.866/2018-2
	Improcedência

	Unidade Jurisdicionada
	Uasg

	Superior Tribunal de Justiça - STJ
	50001

	Objeto

	Prestação de serviços de desenvolvimento de software com uso de práticas ágeis, com alocação de mão-de-obra residente nas dependências do Superior Tribunal de Justiça.

	Representante
	CNPJ

	Mesotec Informática Ltda.
	04.470.333/0001-35

	Há pedido de Sustentação Oral?
	Procuração

	Não
	Não há

	Modalidade
	Número
	Tipo

	Pregão Eletrônico
	129/2018
	Menor preço por grupo

	Vigência
	Valor Estimado

	12 meses
	R$ 8.407.233,60

	Fase do Certame

	Aceitação de Proposta

	B. Alegações do Representante 

	1.	O representante alega, em suma, que: 
a)	seria irregular a contratação em caráter híbrido definida no item 5.2.1 do edital, baseada e postos de trabalho de dedicação exclusiva com exigências de níveis mínimos de serviço;
b)	seria igualmente irregular a definição de remuneração mínima do profissional contratado, no item 9.6.1 do edital, sem a devida justificativa, conforme preconizaria o Acórdão 697/2013-TCU-Plenário, Relator Weder de Oliveira, bem como se os serviços forem medidos e pagos por resultado, como neste caso, segundo Acórdão 823/2014-TCU-Plenário, Relatora Ana Arraes;
c)	a multa de 30% do valor da fatura, definida no item 7.5 do edital, seria aplicada pelo não atingimento dos níveis mínimos deixaria a contratada, o que alega depender de volume de demanda discricionária da contratante, e seria excessiva, considerando que o edital define lucro máximo de 10%, que considera abusivo, e custos indiretos limitados a 5%, fazendo com que a contratada pague para trabalhar para o STJ;
d)	haveria excessiva exigência documental para a averiguação de produtividade.

	C. Exame de Admissibilidade

	Legitimidade do Autor

	O representante possui legitimidade para representar ao Tribunal?
	Sim

	Fundamento: Art. 113, § 1º, da Lei 8.666/1993, c/c os arts. 235 e 237, VII, do Regimento Interno/TCU.

	Redação em Linguagem Compreensível

	A representação está redigida em linguagem clara e objetiva, contém nome legível, qualificação e endereço do representante?
	Sim

	Indício Concernente à Irregularidade ou Ilegalidade

	A representação encontra-se acompanhada do indício concernente à irregularidade ou ilegalidade apontada pelo autor?
	Sim

	Competência do TCU

	A representação trata de matéria de competência do TCU?
	Sim

	Interesse Público

	Os argumentos do autor indicam a possibilidade de existência de interesse público, caso restem comprovadas as supostas irregularidades apontadas na peça inicial, consoante o disposto no art. 103, § 1º, da Resolução - TCU 259/2014.
	Sim

	Fundamento: confirmadas as alegações do representante, restará configuradas irregularidades nas cláusulas editalícias inquinadas.

	Conclusão quanto ao Exame de Admissibilidade

	2.	Presentes todos os requisitos de admissibilidade constantes no art. 113, § 1º, da Lei 8.666/1993, c/c os arts. 235 e 237, VII, do Regimento Interno/TCU, e no art. 103, § 1º, da Resolução - TCU 259/2014, a representação deve ser conhecida.

	D. Medida Cautelar – Avaliação dos Pressupostos

	Perigo da Demora

	O contrato/a ata decorrente do certame já foi assinado (a) ?
	Não

	Há decisão judicial ou administrativa, sem especificação de prazo, para suspender o andamento do processo licitatório ou a contratação?
	Não

	As alegações de irregularidades apresentadas estão pendentes de análise conclusiva pelo órgão/entidade (impugnação ou recurso) ?
	Não

	Análise:

	3.	Resta configurado o perigo da demora.

	Perigo da Demora Reverso

	O serviço/bem é essencial ao funcionamento das atividades do órgão/entidade?
	Não

	O órgão ou entidade está coberto contratualmente pelo serviço com razoável vigência (há a possibilidade de voltar a fase ou refazer o certame, a depender da consequência da concessão de cautelar no caso concreto) ou admite prorrogação excepcional?
	Não há informação

	Caso haja a possibilidade de manutenção do contrato com a atual prestadora dos serviços, as condições dessa contratação seriam melhores (menor preço e atendimento satisfatório) que o que se está em vias de contratar?
	Não há informação

	Análise:

	4.	Não há informações suficientes para caracterizar o perigo da demora ao reverso, uma vez que não há, nos autos, informações relativas ao cronograma da contratação, contrato vigente, ou sua criticidade.

	Plausibilidade Jurídica

	O órgão/entidade está sujeito aos normativos supostamente infringidos?
	Sim

	Há plausibilidade nas alegações do representante?
	Não

	Há indício de sobrepreço ou superfaturamento?
	Não

	Há grave risco de lesão ao erário, inexecução ou execução insatisfatória do objeto?
	Não

	Análise:

	5.	O conteúdo da presente representação foi objeto de análise anterior pela Unidade Jurisdicionada em sede de impugnação ao edital (peça 2) .
5.1.	Como razões de decidir pelo não provimento das alegações da então impugnante e ora representante, alega haver julgados desta Corte de Contas concernentes com o caso concreto.
5.2.	Quanto ao modelo de contratação, denominado de híbrido no item 5.2.1 do edital, alude ao Acórdão 47/2013-TCU-Plenário, Relator André de Carvalho, que trata de modelo de contratação semelhante realizada pelo Tribunal Superior do Trabalho – TST, no qual não se concluiu haver irregularidades. O item 9.6 do referido acórdão recomenda à Segecex que avalie a conveniência e oportunidade de avaliar a eficiência do modelo.
5.3.	O aludido acórdão ainda trata da fixação de remuneração por parte dos profissionais, também adotado no âmbito daquela contratação e, com base no Acórdão 614/2008-TCU-Plenário, Relator Marcos Bemquerer, considerou razoável ante as devidas pesquisas mercadológicas.
5.4.	Nesse diapasão, o STJ informa ter especificado em detalhes os requisitos técnicos envolvidos nos serviços e que teria realizado ampla pesquisa de mercado que teria abrangido, entre outros, contratos da Administração Pública, tendo encontrado paralelo no edital do Pregão Eletrônico 46/2018 do TCU (peça 2, p. 5) , o que atende ao determinado no julgado.
5.5.	Em relação à discricionariedade da demanda, assevera que o seu volume não afetará a aferição de produtividade, uma vez que será relativa ao volume demandado, o que esta unidade técnica considera razoável. Ademais, quanto à alegação de dificuldade de comprovação de produtividade, o representante não traz elementos específicos para demonstrar quais aspectos seriam impeditivos para o devido cumprimento das obrigações.
5.6.	Quanto à limitação de percentual de lucro e despesas indiretas, definida na alínea c.5 do item 9.5 do edital, o STJ alega ter adotado modelo de planilha de custos definido no âmbito daquela Corte e utilizado em todas as suas contratações. 
5.7	Aduz que a construção de tal modelo teria se baseado em estudos e nos seguintes documentos oficiais: Instrução Normativa MP nº 2/2008 e Manual de Orientação para Preenchimento da Planilha de Custos e Formação de Preços, do Ministério do Planejamento, Orçamento e Gestão; Nota Técnica nº 001/2013 da Secretaria de Controle Interno do Conselho da Justiça Federal; Edital do Pregão Eletrônico nº 38/2014 do Tribunal de Contas da União; Nota Técnica nº 1/2007 da Secretaria de Controle Interno do Supremo Tribunal Federal; e Resolução nº 169/2013 do Conselho Nacional de Justiça, alterada pela Resolução CNJ nº 183/2013.
5.8	Traça um paralelo com o edital do pregão eletrônico 46/2018 promovido por esta corte de Contas, no qual o percentual do lucro obtido em proposta foi de 5% e de custos indiretos de 7,55%, não teria limitado o percentual de multa, podendo ser superior aos 30% fixados no item 7.5 do edital do certame em comento.
5.9	Alega, assim, que o modelo adotado pelo STJ seria mais benéfico à contratada, pelo que não procederia o argumento de que esta “pagaria para trabalhar”.
5.10.	De fato, os percentuais de multa fixados em máximo de 30% do faturamento definido em seu certame seria mais benéfico à contratada, considerado o exemplo apresentado pela Unidade Jurisdicionada.
5.11.	Todavia, há irregularidade na fixação dos percentuais de custos indiretos e lucro consoante a jurisprudência desta Corte de Contas, no sentido de que a análise dos itens do BDI deve ser realizada em conjunto, uma vez que a adoção de percentual acima da faixa de referencia para determinado componente não necessariamente constitui irregularidade, pois, em contrapartida, outros podem estar cotados em patamares inferiores ao esperado (e.g. Acórdãos 1.987/2017 e 2.622/2013, ambos do Plenário) . Deste modo, considerando não ter havido impacto na concorrência do certame, o STJ deve ser cientificado da irregularidade identificada.
5.12.	Feitas essas considerações, propõe-se indeferir o pedido de medida cautelar, uma vez ausente o pressuposto da plausibilidade jurídica, essencial para sua concessão.
5.13.	Por fim, diante do exposto, os elementos constantes dos autos permitem, desde já, a avaliação quanto ao mérito da presente representação como  parcialmente procedente.

	E. Impacto dos Encaminhamentos Propostos

	Haverá impacto relevante na entidade e/ou na sociedade, decorrente dos encaminhamentos propostos?
	Não

	Análise:
6.	Não haverá impactos sobre o certame ante os encaminhamentos propostos.

	F. Pedido de Ingresso aos Autos

	Há pedido do representante de ingresso aos autos?
	Não

	G. Processos Conexos

	Há processos conexos?
	Não

	H. Conclusão da Instrução Inicial

	7.	Em virtude do exposto, propõe-se:
7.1.	conhecer da representação, satisfeitos os requisitos de admissibilidade constantes no art. 113, § 1º, da Lei 8.666/1993, c/c os arts. 235 e 237, VII, do Regimento Interno/TCU, e no art. 103, § 1º, da Resolução - TCU 259/2014;
7.2.	no mérito, considerar a presente representação  parcialmente procedente;
7.3.	indeferir o pedido de concessão de medida cautelar formulado pelo representante, tendo em vista a inexistência dos elementos necessários para sua adoção;
7.4.	dar ciência ao STJ de que ao adotar valores individuais dos itens do BDI como obrigatórios, deve-se proceder à análise dos itens que compõem o BDI/LDI em conjunto, uma vez que a adoção de um percentual acima da faixa de referência para determinado componente não necessariamente constitui irregularidade, pois, em contrapartida, outro (s) pode (m) estar cotado (s) em patamar (es) inferior (es) ao esperado, segundo as diretrizes e premissas contidas no Voto condutor do Acórdão 2622/2013-TCU-Plenário
7.5.	informar ao Superior Tribunal de Justiça e ao representante que o conteúdo da deliberação que vier a ser proferida poderá ser consultado no endereço www.tcu.gov.br/acordaos; e
7.6.	arquivar os presentes autos, nos termos do art. 250, I, c/c art. 169, II, do Regimento Interno deste Tribunal.”

Acolho a proposta da unidade nos termos do seguinte acórdão:
ACORDAM, os Ministros do Tribunal de Contas da União, com fundamento nos arts. 143, 237, VII e 250, II do Regimento Interno/TCU, em: 
a) conhecer da representação, satisfeitos os requisitos de admissibilidade constantes no art. 113, § 1º, da Lei 8.666/1993, c/c os arts. 235 e 237, VII, do Regimento Interno/TCU, e no art. 103, § 1º, da Resolução - TCU 259/2014;
b) no mérito, considerar a presente representação  parcialmente procedente;
c) indeferir o pedido de concessão de medida cautelar formulado pelo representante, tendo em vista a inexistência dos elementos necessários para sua adoção;
d) dar ciência ao STJ de que ao adotar valores individuais dos itens do BDI como obrigatórios, deve-se proceder à análise dos itens que compõem o BDI/LDI em conjunto, uma vez que a adoção de um percentual acima da faixa de referência para determinado componente não necessariamente constitui irregularidade, pois, em contrapartida, outro (s) pode (m) estar cotado (s) em patamar (es) inferior (es) ao esperado, segundo as diretrizes e premissas contidas no Voto condutor do Acórdão 2622/2013-TCU-Plenário
e) informar ao Superior Tribunal de Justiça e ao representante que o conteúdo do presente Acórdão; e
f) arquivar os presentes autos, nos termos do art. 250, I, c/c art. 169, II, do Regimento Interno deste Tribunal.
1. Processo TC-Processo 034.866/2018-3 (REPRESENTAÇÃO) 
	1.1. Representante: Mesotec Informática Ltda. (CNPJ 04.470.333/0001-35) 
1.2 Órgão/Entidade: Superior Tribunal de Justiça
	1.3. Relator: Ministro Raimundo Carreiro
	1.4. Representante do Ministério Público: não atuou
	1.5. Unidade Técnica: Secretaria de Controle Externo de Aquisições Logísticas (Selog) .
	1.6. Representação legal: não há.
	1.7. Determinações/Recomendações/Orientações: não há.

Superior Tribunal de Justiça

3.	Resta configurado o perigo da demora.
	
Perigo da Demora Reverso
	
O serviço/bem é essencial ao funcionamento das atividades do órgão/entidade?
	
Não
	
O órgão ou entidade está coberto contratualmente pelo serviço com razoável vigência (há a possibilidade de voltar a fase ou refazer o certame, a depender da consequência da concessão de cautelar no caso concreto) ou admite prorrogação excepcional?
	
Não há informação
	
Caso haja a possibilidade de manutenção do contrato com a atual prestadora dos serviços, as condições dessa contratação seriam melhores (menor preço e atendimento satisfatório) que o que se está em vias de contratar?
	
Não há informação
	
Análise:

RAIMUNDO CARREIRO

não há.

Não atuou

REPRESENTAÇÃO (REPR)

Secretaria de Controle Externo de Aquisições Logísticas (Selog).